---
title: "Bayesian Dynamic Modeling of Stock-Recruitment Relationships"
author: "Eric Parent & Pierre Gloaguen"
date: "21 janvier 2020"
output: html_notebook
editor_options: 
  chunk_output_type: inline
---

# Une première analyse stock-recrutement

## Origine
Meyer et Millar dans leur rapport technique  *Bayesian Dynamic Modeling of Stock-Recruitment Relationships* de 2000 décrivent une analyse stock recrutement sur la population de saumons de la rivière Fraser[http://citeseerx.ist.psu.edu/viewdoc/summary?doi=10.1.1.20.2590].

## Un aperçu des données

```{r}
rm(list=ls())
library(knitr)
library(tidyverse)
library(rjags)
library(coda)
d<-read.csv(file="fraseriverdata.csv",header = T,sep=';', dec=',')
kable(d)
```

# Une analyse conventionnelle SR est une régression déguisée

Le modèle de Ricker donne, avec $S$ pour spawners (reproducteurs) et $R$ pour recrues (jeunes):

$$logR_{Obs} \sim N(logR,\sigma_R^2)\\
R(S[t+1])=\alpha\times S[t]exp(-\beta S[t])$$
Ici $S=S_{Obs}$ supposé mesuré sans erreur.
Attention dans les données, il faut décaler d'un pas de temps=2 années.


### Préparation données, modèle, valeurs initiales

```{r}
data1 <- list(N=16, Sobs= d$spawners, Robs=d$total.run)

model1 <-"
	model
	{
	#sampling distribution (likelihood);
for( i in 2 : N ) 					
{
Rm[i]<- log(alpha*Sobs[i-1]*exp(-beta*Sobs[i-1]));
Robs[i ] ~ dlnorm(Rm[i],isigmaR2);
resids[i]<-Robs[i ]/exp(Rm[i]);
lnresids[i]<-log(resids[i]);
} # End loop
#prior distribution of parameters;						
		alpha ~ dunif(0.001,30); # Loi non informative 
		beta ~ dunif(0,1); # Taux de décroissance
		isigmaR2 ~ dunif(0.001, 10); # Prior sur la précision
		sigmaR2 <- 1 / isigmaR2;
		sigmaR <- sqrt(sigmaR2);
		
#management quantities to be saved;				
		Smax <- 1 / beta;
		Rmax <- alpha / beta*exp(-1.0);
		SMSY <- log(alpha)/ beta*(0.5-0.07*log(alpha));
		uMSY <- 0.5*log(alpha)-0.07*log(alpha)*log(alpha);
		MSY <- alpha*SMSY*exp(-beta*SMSY)-SMSY;
		
	}

"
inits11<-list(alpha=10,beta=0.5, isigmaR2 = 0.1)
inits12<-list(alpha=15,beta=0.6, isigmaR2 = 0.4)
inits13<-list(alpha=5,beta=0.4, isigmaR2 = 0.5)

```

###Jags

```{r}
n.chains<-3
n.iter<-5000
n.burn<-5000
n.thin<- 10

modele <- jags.model(file=textConnection(model1), data=data1, 
                    inits=list(inits11, inits12,inits13),
                     n.chains=n.chains, quiet=FALSE)
update(modele, n.iter=n.burn)

variable.names=c("alpha","beta","sigmaR","MSY","SMSY","Rm", "lnresids")
out <- coda.samples(model=modele, variable.names=variable.names, 
                    n.iter=n.iter,thin=n.thin)
summary(out)
```

## Exploration

## Diagnostic de convergence de Gelman Rubin


```{r}
gelman.plot(out[,c("MSY","sigmaR")])
#gelman.diag(out)
effectiveSize(out)
```

```{r}
out123<-rbind(purrr::pluck(out,1),
              purrr::pluck(out,2),
              purrr::pluck(out,3))
out123 %>% 
  as.data.frame() %>% mutate(MSY=ifelse(MSY>50,NA,MSY),
                             SMSY=ifelse(SMSY>50,NA,SMSY)) %>% 
  dplyr::select_at(.vars = vars(-starts_with("Rm"))) %>% 
  gather(param, value) %>% 
  ggplot(aes_string(x="value")) +
  geom_density(alpha=0.5,fill='blue') +
  facet_wrap(param~., scales = "free")
```

## Représentons l'ajustement

```{r}

out123 %>% 
  as.data.frame() %>% 
  dplyr::select(starts_with("Rm")) %>% as.matrix()->Rm
Rfit=rbind(c(NA,NA,NA),t(exp(apply((Rm),2,quantile,prob=c(0.05,0.5,0.95)))))
colnames(Rfit)=c("Rm05","Rm50","Rm95")
d %>% cbind(Rfit) %>% ggplot(aes(x=spawners))+geom_point(aes(y=lead(total.run,1)))+
  geom_line(mapping=aes(y=lead(Rm50,1)))+geom_ribbon(mapping = aes(ymin=lead(Rm05,1),ymax=lead(Rm95,1)), alpha=0.5,fill="lightblue")
```

```{r}
out123 %>% 
  as.data.frame() %>%  transmute(MSY=ifelse(MSY>50,NA,MSY), SMSY=ifelse(SMSY>50,NA,SMSY)) %>% 
  ggplot(aes(x=SMSY,y=MSY))+geom_point(cex=0.5)
```

# Une premiere analyse dynamique SR avec erreurs d'observations

Le modèle de Ricker est modifié, les reproducteurs $S$ et les recrues $R$ sont ici modélisés en étant observés avec erreurs:

$$logR_{Obs} \sim N(logR,\sigma_R^2)\\
logS_{Obs} \sim N(logS,\sigma_S^2)\\
R(S[t+1])=\alpha\times S[t] \times exp(-\beta S[t])$$

### Modèle Jags
```{r}
model2<-"
model{
	#observations;
	   S[1]	 ~ dnorm(2.5,0.4)I(0.5,10);
	   Sobs[1 ] ~ dnorm(S[1],tauS2);
  for( i in 2 : N ) {
				S[i]	 ~ dnorm(2.5,0.4)I(0.5,10);
        Sobs[i ] ~ dnorm(S[i],tauS2);
        Rm[i]<- log(alpha*S[i-1]*exp(-beta*S[i-1]));
        R[i ] ~ dlnorm(Rm[i],isigmaR2);
				C[i] <- R[i] - S[i]
		  	Cobs[i ] ~ dnorm(C[i],tauC2);
							}	
	#sampling distribution (likelihood);
for( i in 2 : N ) 						{
resids[i]<-(Cobs[i ]+Sobs[i])/exp(Rm[i]);
lnresids[i]<-log(resids[i]);
residsS[i]<-Sobs[i ]-S[i];
residsC[i]<-Cobs[i ]-C[i];
							}
#prior distribution of parameters;						
		ialpha ~ dgamma(0.001,0.001);
		alpha<-1/ialpha;
		beta ~ dunif(0,1);
		isigmaR2 ~ dgamma(0.001, 0.001);
		sigmaR2 <- 1 / isigmaR2;
		sigmaR <- sqrt(sigmaR2);
		tauC2 ~ dgamma(2,0.5);
sigmaC<-pow(tauC2,-0.5)
		tauS2 ~ dgamma(2,0.5);
sigmaS<-pow(tauS2,-0.5)
#management quantities;					
		Smax <- 1 / beta;
		Rmax <- alpha / beta*exp(-1.0);
		SMSY <- log(alpha)/ beta*(0.5-0.07*log(alpha));
		uMSY <- 0.5*log(alpha)-0.07*log(alpha)*log(alpha);
		MSY <- alpha*SMSY*exp(-beta*SMSY)-SMSY;
		
	}
"
data2<-list(N=16,Sobs=d$spawners,Cobs = d$catch)

inits21=list(ialpha=0.001,beta=0.5, isigmaR2 = 0.001,tauC2=1,tauS2=1,S=c(2.24,1.07,1.09,1.95,1.19,1.83,1.53,1.81,1.75,1.37,2.39,3.56,4.49,4.63,6.46,3.22),
	R = c(8.39,6.46,1.89,5.48,2.32,12.97,3.93,9.77,6.79,4.89,8.24,14.4,18.68,15.35,18.86,7.06))
inits22=list(ialpha=0.01,beta=0.6, isigmaR2 = 0.01,tauC2=1,tauS2=1,S=c(2.24,1.07,1.09,1.95,1.19,1.83,1.53,1.81,1.75,1.37,2.39,3.56,4.49,4.63,6.46,3.22),
	R = c(8.39,6.46,1.89,5.48,2.32,12.97,3.93,9.77,6.79,4.89,8.24,14.4,18.68,15.35,18.86,7.06))
inits23=list(ialpha=0.0011,beta=0.06, isigmaR2 = 0.001,tauC2=1,tauS2=1,S=c(2.24,1.07,1.09,1.95,1.19,1.83,1.53,1.81,1.75,1.37,2.39,3.56,4.49,4.63,6.46,3.22),
	R = c(8.39,6.46,1.89,5.48,2.32,12.97,3.93,9.77,6.79,4.89,8.24,14.4,18.68,15.35,18.86,7.06))

```
###Jags

```{r}
n.chains<-3
n.iter<-5000
n.burn<-5000
n.thin<- 10

modele <- jags.model(file=textConnection(model2), data=data2, 
                 #   inits=list(inits21, inits22,inits23),
                     n.chains=n.chains, quiet=FALSE)
update(modele, n.iter=n.burn)

variable.names=c("alpha","beta","sigmaR","sigmaC","sigmaS","MSY","SMSY","Rm")
out <- coda.samples(model=modele, variable.names=variable.names, 
                    n.iter=n.iter,thin=n.thin)
summary(out)
```

## Exploration

## Diagnostic de convergence de Gelman Rubin


```{r}
gelman.plot(out[,c("MSY","sigmaR","sigmaC","sigmaS")])
gelman.diag(out)
effectiveSize(out)
```

```{r}
out123<-rbind(purrr::pluck(out,1),
              purrr::pluck(out,2),
              purrr::pluck(out,3))
out123 %>% 
  as.data.frame() %>% mutate(MSY=ifelse(MSY>50,NA,MSY),
                             SMSY=ifelse(SMSY>50,NA,SMSY)) %>% 
  dplyr::select_at(.vars = vars(-starts_with("Rm"))) %>% 
  gather(param, value) %>% 
  ggplot(aes_string(x="value")) +
  geom_density(alpha=0.5,fill='blue') +
  facet_wrap(param~., scales = "free")
```

## Représentons l'ajustement

```{r}

out123 %>% 
  as.data.frame() %>% 
  dplyr::select(starts_with("Rm")) %>% as.matrix()->Rm
Rfit=rbind(c(NA,NA,NA),t(exp(apply((Rm),2,quantile,prob=c(0.05,0.5,0.95)))))
colnames(Rfit)=c("Rm05","Rm50","Rm95")
d %>% cbind(Rfit) %>% ggplot(aes(x=spawners))+geom_point(aes(y=lead(total.run,1)))+
  geom_line(mapping=aes(y=lead(Rm50,1)))+geom_ribbon(mapping = aes(ymin=lead(Rm05,1),ymax=lead(Rm95,1)), alpha=0.5,fill="lightblue")
```

```{r}
out123 %>% 
  as.data.frame() %>%  transmute(MSY=ifelse(MSY>50,NA,MSY), SMSY=ifelse(SMSY>50,NA,SMSY)) %>% 
  ggplot(aes(x=SMSY,y=MSY))+geom_point(cex=0.5)
```

# Une seconde analyse dynamique SR avec erreurs d'observations

Le modèle de Ricker est modifié, les reproducteurs $S$ et les recrues $R$ sont ici modélisés en étant observés avec erreurs, l'état du système est $R$ et $F$, l'effort de pêche qui change graduellement d'une année à l'autre. On modélise $F$ par une marche aléatoire comme dans Meyer et Millar

Equations d'Observations:
$$S= e^{-F}\times R\\
C= (1-e^{-F}) \times R\\
logC_{Obs} \sim N(logC,\sigma_C^2)\\
logS_{Obs} \sim N(logS,\sigma_S^2)$$

Equations d'évolution:

$$logF[t+1]\sim N(logF[t],\sigma_F^2)\\
R[t+1]=\alpha\times (e^{-F}\times R[t]) \times exp(-\beta (e^{-F}\times R[t]))\times e^{N(0,\sigma_R^2)}$$

### Modèle Jags
```{r}
model3<-"
model{
	#sampling distribution (likelihood);
	
		for( i in 1 : N ) {
			C[i]<- log(R[i]*(1-exp(-F[i])));
			S[i]<- log(R[i]*exp(-F[i]));
				Cobs[i ] ~ dlnorm(C[i],itauC2);
				Sobs[i ] ~ dlnorm(S[i],itauS2);
residsS[i]<-Sobs[i ]-exp(S[i]);
residsC[i]<-Cobs[i ]-exp(C[i]);
							}
	#prior distribution of states;					
	FO	 ~ dlnorm(0.26,8.3)T(0.1,2);
	RO	 ~ dlnorm(2.2,2.1)T(1,15);
Rm[1]<- log(alpha*exp(-FO)*RO*exp(-beta*exp(-FO)*RO));
Fm[1]<- log(FO);
F[1 ] ~ dlnorm(Fm[1],isigmaF2)T(0.1,2.5);
R[1] ~ dlnorm(Rm[1],isigmaR2)T(0.1,25);

for( i in 2 : N ) 						{
Rm[i]<- log(alpha*exp(-F[i-1])*R[i-1]*exp(-beta*exp(-F[i-1])*R[i-1]));
Fm[i]<- log(F[i-1]);
F[i ] ~ dlnorm(Fm[i],isigmaF2)T(0.1,3);
R[i ] ~ dlnorm(Rm[i],isigmaR2)T(0.1,25);
resids[i]<-(R[i])/exp(Rm[i]);
lnresids[i]<-log(resids[i]);
							}
#prior distribution of parameters;						
		ialpha ~ dgamma(0.001,0.001)T(0.05,1);
		alpha<-1/ialpha;
		
		beta ~ dunif(0,1);
		
		isigmaR2 ~ dgamma(0.001, 0.001);
		sigmaR2 <- 1 / isigmaR2;
		sigmaR<-sqrt(sigmaR2)
		isigmaF2 ~ dgamma(0.001, 0.001);
		sigmaF2 <- 1 / isigmaF2;
    sigmaF <- sqrt(sigmaF2);
		itauC2 ~ dgamma(1, 0.1);
sigmaC <-pow(itauC2,-0.5);
		itauS2 ~ dgamma(1, 0.1);
sigmaS <-pow(itauS2,-0.5)
		
#management quantities;					
		Smax <- 1 / beta;
		Rmax <- alpha / beta*exp(-1.0);
		SMSY <- log(alpha)/ beta*(0.5-0.07*log(alpha));
		uMSY <- 0.5*log(alpha)-0.07*log(alpha)*log(alpha);
		MSY <- alpha*SMSY*exp(-beta*SMSY)-SMSY;
		
	}"

data3<-list(N=16,Sobs=d$spawners,Cobs = d$catch)

inits31=list(ialpha=0.33,beta=0.5, isigmaR2 = 0.001, isigmaF2=0.001, itauC2 =0.001, itauS2 =0.001, F=c(1.24,1.07,1.09,1.95,1.19,1.83,1.53,1.81,1.75,1.37,2.39,2.56,2.49,2.63,2.46,1.22),R= c(6.15,5.39,0.8,3.53,1.13,11.14,2.4,7.95,5.04,3.52,5.85,10.84,14.19,10.72,12.4,3.84), FO=1,RO=10)	
inits32=list(ialpha=0.5,beta=0.6, isigmaR2 = 0.001, isigmaF2=0.001, itauC2 =0.001, itauS2 =0.001, F=c(1.24,1.07,1.09,1.95,1.19,1.83,1.53,1.81,1.75,1.37,2.39,2.56,2.49,2.63,2.46,1.22),R= c(6.15,5.39,0.8,3.53,1.13,11.14,2.4,7.95,5.04,3.52,5.85,10.84,14.19,10.72,12.4,3.84), FO=1.1,RO=10)	
inits33=list(ialpha=0.5,beta=0.69, isigmaR2 = 0.001, isigmaF2=0.001, itauC2 =0.001, itauS2 =0.001, F=c(1.24,1.07,1.09,1.95,1.19,1.83,1.53,1.81,1.75,1.37,2.39,2.56,2.49,2.63,2.46,1.22),R= c(6.15,5.39,0.8,3.53,1.13,11.14,2.4,7.95,5.04,3.52,5.85,10.84,14.19,10.72,12.4,3.84), FO=0.9,RO=11)	


```
###Jags

```{r}
n.chains<-3
n.iter<-5000
n.burn<-5000
n.thin<- 10

modele <- jags.model(file=textConnection(model3), data=data3, 
  #                  inits=list(inits31, inits32,inits33),
                     n.chains=n.chains, quiet=FALSE)
update(modele, n.iter=n.burn)

variable.names=c("alpha","beta","sigmaR2","sigmaF2","sigmaC","sigmaS","MSY","SMSY","R","F")
out <- coda.samples(model=modele, variable.names=variable.names, 
                    n.iter=n.iter,thin=n.thin)
summary(out)
```

## Exploration

## Diagnostic de convergence de Gelman Rubin


```{r}
gelman.plot(out[,c("MSY","sigmaR","sigmaC","sigmaS","sigmaF")])
gelman.diag(out)
effectiveSize(out)
```

```{r}
out123<-rbind(purrr::pluck(out,1),
              purrr::pluck(out,2),
              purrr::pluck(out,3))
out123 %>% 
  as.data.frame() %>% mutate(MSY=ifelse(MSY<50,NA,MSY),
                             SMSY=ifelse(SMSY<50,NA,SMSY)) %>% 
  dplyr::select_at(.vars = vars(-starts_with("R"))) %>% 
  gather(param, value) %>% 
  ggplot(aes_string(x="value")) +
  geom_density(alpha=0.5,fill='blue') +
  facet_wrap(param~., scales = "free")
```

## Représentons l'ajustement

```{r}

out123 %>% 
  as.data.frame() %>% 
  dplyr::select(starts_with("R")) %>% as.matrix()->Rm
Rfit=t((apply((Rm),2,quantile,prob=c(0.05,0.5,0.95))))
colnames(Rfit)=c("R05","R50","R95")
d %>% cbind(Rfit) %>% ggplot(aes(x=spawners))+geom_point(aes(y=lead(total.run,1)))+
  geom_line(mapping=aes(y=lead(R50,1)))+geom_ribbon(mapping = aes(ymin=lead(R05,1),ymax=lead(R95,1)), alpha=0.5,fill="lightblue")
```

```{r}
out123 %>% 
  as.data.frame() %>%  transmute(MSY=ifelse(MSY>50,NA,MSY), SMSY=ifelse(SMSY>50,NA,SMSY)) %>% 
  ggplot(aes(x=SMSY,y=MSY))+geom_point(cex=0.5)
```


